【裁判字號】    97,重訴,2
【裁判日期】    971009
【裁判案由】    分割共有物
【裁判全文】
臺灣桃園地方法院民事判決               97年度重訴字第2號
原      告  丁○○
            乙○○
            丙○○
            甲○○
上四人共同
訴訟代理人  蔡文燦律師
複代理人    楊一帆律師
被      告  庚○○○
兼  上一人
訴訟代理人  己○○
            辛○○
訴訟代理人  戊○○
被      告  壬○○
            癸○○○
訴訟代理人  李惠平律師
上列當事人間請求分割共有物事件，經本院於民國97年9 月25日
言詞辯論終結，判決如下：
    主  文
原告與被告共有坐落桃園縣龜山鄉○○段六六一地號，地目旱，
面積七五０點四七平方公尺土地及同段六六一之二地號，地目旱
，面積二四二點七一平方公尺之二筆土地應予合併分割，分割方
法為如附圖二所示：即，如附圖二所示編號部分（面積二四五
點六八平方公尺）土地由被告辛○○取得，如附圖二所示編號
部分（面積一二六點三四平方公尺）土地由被告壬○○取得，如
附圖二所示編號（面積一九一點五六平方公尺）土地由被告癸○○○取得，如附圖二所示編號、部分（面積分別為一八六
點八九平方公尺、五六點八四平方公尺）土地由庚○○○、己○○取得並按照應有部分二分之一比例維持共有，如附圖二所示編
號部分（面積三十點九八平方公尺）土地由原告乙○○取得，
如附圖二所示編號丁○○部分（面積三十點九八平方公尺）土
地由原告丁○○取得，如附圖二所示編號部分（面積三十點九
八平方公尺）土地由原告丙○○取得，如附圖二所示編號部分
（面積九二點九三平方公尺）土地由原告甲○○取得。
被告辛○○、壬○○、庚○○○、己○○應各按如附表二所示應
負擔付之金額補償被告癸○○○、原告乙○○、丁○○、丙○○
、甲○○，補償金額由被告癸○○○、原告乙○○、丁○○、丙○○、甲○○各按如附表二所示應受補償之金額受領。
訴訟費用由兩造各按附表一所示之比例負擔。
    事實及理由
一、本件原告起訴主張：
(1)、緣坐落桃園縣龜山鄉○○段661 地號及661-2 地號2 筆土地
    （下稱系爭土地）為兩造所共有，其應有部分為如附表一所
    示，曾由被告申請桃園縣政府不動產糾紛調處委員會進行分
    割調處，調處結果係依被告所提之分割方案辦理，原告不服
    該調處結果，又因系爭土地並無因物之使用目的不能分割，
    亦未定有不能分割之特約，依前述調處內容，均無法達成協
    議，是兩造不能協議決定分割方法，已甚明確。又系爭土地
    並非隔鄰之地，中間尚有公共道路在中間，一左一右相隔在
    兩邊，為無法合併之二筆土地，位在左邊之山福段661 號土
    地四四方方，兩邊面臨道路，尤其面臨桃園縣龜山鄉○○路
    部分佔大部分，同段661-2 地號為畸零地，不宜建築，二筆
    土地價值相差甚遠，被告所提之分割方案，竟將不能合併之
    二筆土地，以合併方式加以分割，不僅違反共有物應以一物
    為分割之原則，且將有價值之部分661 地號劃歸渠等所有，
    又將面臨桃園縣龜山鄉○○路前段歸其中被告己○○、庚○○○所有，顯然違反均衡原則。系爭661 地號土地面積為75
    0.47平方公尺，依原告每人應有部分計算結果，原告分得之
    土地各為23.84 平方公尺；另662 地號土地面積為242.71平
    方公尺，依原告每人應有部分計算結果，原告每人分得之土
    地各為7.71平方公尺，實均不適於以以原物分割於各共有人
    ，自應以變賣共有物分配價金之方式分割，始有經濟利益。
(2)、又按共有係數人共有一所有權，依一物一權之原則，在共有
    數物時，此共有人之所有權自係分別存在每一共有物之上，
    故法院為分割時，原則上僅能就每一共有物為分割，而不能
    將之併為一共有物，當作一所有權予以分割，因此數筆共有
    之土地，得予合併分割時，必以該數筆共有土地之共有人及
    其應有部分均相同，且得全體共有人之同意為必要。系爭二
    筆土地未連接在一處，且未經共有人同意，自不得合併分割
    ，故被告抗辯顯不足採。
(3)、況若依照被告所主張之分割方案，將造成被告辛○○增加13
    .17 平方公尺、被告壬○○增加4.35平方公尺、被告庚○○○、己○○增加0.11平方公尺；而原告乙○○、丁○○、丙○○各減少0.57平方公尺、原告甲○○減少1.73平方公尺，
    對原告而言，極不公平。且依據被告主張之分割方案，原告
    甲○○所分得之部分，呈L 型，相對於原告方正圖形而言，
    原告甲○○所分得之部分，顯無法為正常之使用，對原告而
    言，亦顯不公平。且原告各分得之部分皆呈現狹長形狀，不
    僅無法為正常使用，且依現行法規而言，恐無法為建築使用
    ，變成無經濟上利用價值之土地，對原告顯然不利。為此，
    依民法第824 條規定提起本件訴訟。並聲明以：兩造共有坐
    落桃園縣龜山鄉○○段661 地號及661-2 地號土地，准予變
    賣，所得價金，按如附表所示應有部分比例分配之。
二、被告方面：
(1)、被告庚○○○、己○○以：系爭二筆土地系出同源，地段、
    使用分區、地目、使用性質、共有人、應有部分均相同，乃
    因政府公共建設之需要，而逕為分割出道路用地而徵收，此
    乃為公共利益而使土地所有權人做成的特別犧牲，造成土地
    不相連之狀況，然而土地分割實質上屬共有人間應有部分之
    交換，在前述情況下，此等分割方法不會造成各共有人分配
    價值之巨大差異，以及避免土地細分影響土地使用價值，請
    求合併分割，而被告庚○○○、己○○仍願維持共有，故請
    求依據附圖二所示之分割方案為分割。又如依據被告方面所
    提出之分割方案為分割雖將造成原共有人所分得面積互有增
    減，但被告庚○○○、己○○同意以公告現值加四成之方式
    為金錢補償等語置辯。
(2)、被告癸○○○以：系爭土地中661 地號土地上有被告之建物
    存在，若以原告變賣分割之方式處理，則該等建物將難逃拆
    遷之命運，故被告癸○○○同意分割，並請求以附圖二所示
    之分割方案為分割，但不同意原告所提之變賣分割方式，又
    如依據被告方面所提出之分割方案為分割雖將造成原共有人
    所分得面積互有增減，但被告癸○○○同意以公告現值加四
    成之方式為金錢補償等語置辯。
(3)、被告辛○○、壬○○則以：請求依照桃園縣政府不動產糾紛
    調處委員會決議做成之分割方案為分割，亦均同意如依據被
    告方面所提出如附圖二所示之分割方案為分割，如造成原共
    有人所分得面積互有增減，將以公告現值加四成之方式為金
    錢補償等語置辯。
    並均聲明以：原告之訴駁回。
三、兩造不爭執事項：
(1)、兩造所共有坐落桃園縣龜山鄉○○段661 地號及661-2 地號
    2 筆土地，應有部分如附表一所載，系爭土地曾由被告申請
    桃園縣政府不動產糾紛調處委員會進行調處，調處結果係依
    被告所提出之分割方案辦理，原告不服該調處結果，始提起
    本訴。
(2)、系爭土地並未訂有不能分割之特約，亦無因物之使用目的不
    能分割，系爭土地中間尚從有公共道路，一左一右相隔兩邊
    ，均面臨桃園縣龜山鄉○○路，依據桃園縣地政事務所95年
    12月8 日桃地測字第0950012437號函所載：其中桃園縣龜山
    鄉○○段661 地號土地面積為244.06平方公尺，現狀為空地
    及二棟三層樓建物（門牌號碼為桃園縣龜山鄉○○路103 、
    105 號），現由被告辛○○一家人占有使用；桃園縣龜山鄉
    ○○段661-A004地號土地面積為12 9.53 平方公尺，現狀為
    空地及一棟三層樓建物（門牌號碼為：桃園縣龜山鄉○○路
    107 號），現由被告壬○○一家人占有使用；桃園縣龜山鄉
    ○○段661-A005地號土地面積為190.10平方公尺，現狀為空
    地及一棟五層樓建物（門牌號碼為桃園縣龜山鄉○○路109
    號），現由被告蘇林治一家人占有使用；桃園縣龜山鄉○○
    段661-A006地號土地面積為186.78平方公尺，現狀為空地及
    一棟三層建物（門牌號碼為桃園縣龜山鄉○○路111 號），
    現由被告庚○○○、己○○一家人占有使用。
(3)、如依被告所提出之分割方案進行分割，則被告辛○○、壬○○所有面積將分別增加13.17 平方公尺與435 平方公尺、被
    告癸○○○所有面積將減少14.19 平方公尺、被告庚○○○
    、己○○所有之面積將增加0.11平方公尺（661 、661-2 地
    號分割前合計應有部分面積為243.62平方公尺，分割後為24
    3.73平方公尺）、原告乙○○、丁○○、丙○○、甲○○所
    有土地將分別減少0.57、0.57、0.57與1.73平方公尺。
四、本院判斷：
(1)、按各共有人得隨時請求分割共有物。但因物之使用目的不能
    分割或契約定有不分割之期限者，不在此限；共有物之分割
    ，依共有人協議之方法行之，分割之方法不能協議決定者，
    法院得因任何共有人之聲請，命為原物分配於各共有人，民
    法第823 條第1 項、第824 條第1 、2 項分別定有明文。又
    按我國民法關於分割共有物之效力，係採移轉主義，即各共
    有人因分割而成為單獨所有人，係由於彼此相互移轉，讓與
    部分權利所致。此觀民法第825 條之規定旨趣自明。因此數
    筆共有之土地，得予合併分割者，必以該數筆共有土地之共
    有人及其應有部分均相同，且得全體共有人之同意為必要。
    最高法院77年度台上字第2061號民事判決可資參照。亦即請
    求分割之土地共有人如不相同，因無從於分割後取得非共有
    土地相互移轉之權利，即數筆土地其共有人並非完全相同者
    ，共有關係既分別存在於該數筆土地之上，法院為裁判分割
    時，自不能予以合併分割，因此數筆共有之土地，得予合併
    分割者，必以該數筆共有土地之共有人及其應有部分均相同
    ，且得全體共有人之同意為必要。反面言之，若以本件情形
    論斷，兩造均不爭執系爭2 筆土地在共有之初始，原係同一
    共有關係之一筆共有土地，僅因國家政策徵收其中部分土地
    劃為道路使用，致使系爭土地一分為二，其上共有人及其應
    有部分迄今均相同並未變更，如將之視為數筆土地而做數共
    有物之分割，即不合於共有人之原意，且有害及共有人之利
    益，故就此種情形本院認應做目的性限縮解釋，亦即不適用
    前述數筆共有土地合併分割之限制，而應將之視為同一筆土
    地加以分割，核先敘明。
(2)、又按共有人因共有物分割之方法不能協議決定，而提起分割
    共有物之訴，於法院定分割方法時，必須考量兩造之意願、
    土地建物現況、各共有人原使用位置、分割後各共有人分得
    土地之形狀及利用價值，及共有人全體之利益等公平衡量。
    而裁判分割共有物，屬形成判決，法院定共有物之分割方法
    ，固應斟酌當事人之聲明、共有物之性質、經濟效用及全體
    共有人之利益等，而本其自由裁量權為公平合理之分配，但
    並不受當事人聲明、主張或分管約定之拘束。又法院裁判分
    割共有物，若係以原物分割，原則上應按其應有部分為分配
    ，且該應有部分係以經登記者為準，如共有人中有不能按其
    應有部分受分配者，得以金錢補償之，民法第824 條規定甚
    明。本件原告主張如依照原物分割之方式，將造成被告辛○○增加13.17 平方公尺、被告壬○○增加4.35平方公尺、被
    告庚○○○、己○○增加0.11平方公尺；而原告乙○○、丁○○、丙○○各減少0.57平方公尺、原告甲○○減少1.73平
    方公尺。且依據被告主張之分割方案，原告各分得之部分皆
    呈現狹長形狀，不僅無法為正常使用，且依現行法規而言，
    恐無法為建築使用，變成無經濟上利用價值之土地，對原告
    顯然不利，請求本件准予變價分割等語。然兩造均不爭執，
    如附圖一所示之桃園縣龜山鄉○○段661 地號土地面積為24
    4.06平方公尺，現狀為空地及二棟三層樓建物（門牌號碼為
    桃園縣龜山鄉○○路103 、105 號），現由被告辛○○一家
    人占有使用；桃園縣龜山鄉○○段661-A004地號土地面積為
    129.53平方公尺，現狀為空地及一棟三層樓建物（門牌號碼
    為：桃園縣龜山鄉○○路107 號），現由被告壬○○一家人
    占有使用；桃園縣龜山鄉○○段661-A005地號土地面積為19
    0.10平方公尺，現狀為空地及一棟五層樓建物（門牌號碼為
    桃園縣龜山鄉○○路109 號），現由被告蘇林治一家人占有
    使用；桃園縣龜山鄉○○段661-A006地號土地面積為186.78
    平方公尺，現狀為空地及一棟三層建物（門牌號碼為桃園縣
    龜山鄉○○路111 號），現由被告庚○○○、己○○一家人
    占有使用等情，若驟然以變價分割之方式行之，恐將造成原
    有建物勢必面臨拆除之命運，此對現使用之共有人而言，亦
    不甚公平。況若以原物分割方式為之，雖原告分得之部分僅
    為30.98 平方公尺，惟原告仍得為出租或合併利用等其他方
    式為物之使用，尚非不能達到物之使用目的，故本院認原告
    主張變價分割乙途，尚不足採。
(3)、而依據被告所提出如附圖所示分割方案經本院於97年6 月13
    日會同桃園縣桃園地政所至現場履勘並予測量，製有勘驗筆
    錄及複丈成果圖在卷可稽，依上開分割方案分割系爭土地後
    ，如附圖二所示編號部分（面積245.68平方公尺）土地由
    被告辛○○取得，如附圖二所示編號部分（面積126.34平
    方公尺）土地由被告壬○○取得，如附圖二所示編號（面
    積191.56平方公尺）土地由被告癸○○○取得，如附圖二所
    示編號、部分（面積分別為186.89平方公尺、56.84 平
    方公尺）土地由庚○○○、己○○取得並維持共有，如附圖
    二所示編號部分（面積30.98 平方公尺）土地由原告乙○○取得，如附圖二所示編號丁○○部分（面積30.98 平方
    公尺）土地由原告丁○○取得，如附圖二所示編號部分（
    面積30.98 平方公尺）土地由原告丙○○取得，如附圖二所
    示編號部分（面積92.93 平方公尺）土地由原告甲○○取
    得，此不僅可使分割後之土地，兩造得使用面積尚稱方正，
    且皆面臨道路，通行上並無障礙，並尊重現共有人使用系爭
    土地之方式，有利於兩造對取得土地之有效利用，得以發揮
    本件土地之最大經濟利益，是本院審酌土地之使用現況、價
    值均等、位置及分割後之經濟效益，並考量共有人之應有部
    分所占面積大小等情，認被告上開分割方法，應屬適當及公
    允，故以此為本件土地之分割方法，爰將本件土地分割如主
    文第1 項所示。
(4)、共有物以原物為分配時，如共有人中，有不能按其應有部分
    受分配者，得以金錢補償之；又各共有人對於他共有人因分
    割而得之物，按其應有部分，負與出賣人同一之擔保責任，
    民法第824 條第3 項、第825 條分別定有明文；本件系爭土
    地應依照附圖二所示之方案進行分割，已如前述，而依上開
    分割方案進行分割，將造成被告辛○○、壬○○所有面積分
    別增加13.17 平方公尺與435 平方公尺、被告蘇林治所有面
    積將減少14.19 平方公尺、被告庚○○○、己○○所有之面
    積將增加0.11平方公尺（661 、661-2 地號分割前合計應有
    部分面積為243.62平方公尺，分割後為243.73平方公尺）、
    原告乙○○、丁○○、丙○○、甲○○所有土地將分別減少
    0.57、0.57、0.57與1.73平方公尺。又被告表示無論分得土
    地增加或減少，均同意以公告現值加計四成之價值為金錢補
    償，而原告則拒絕提出任何金錢補償方案，準此，揆諸上開
    說明，就系爭土地部分，獲得分配土地增加之被告辛○○、
    壬○○、被告庚○○○、己○○應依據附表二所示之應付金
    額補償分得土地面積減少之被告癸○○○、原告乙○○、丁○○、丙○○、甲○○，補償金額由被告癸○○○、原告乙○○、丁○○、丙○○、甲○○各按如附表二所示應得之金
    額受領。
五、因共有物分割，由敗訴當事人負擔訴訟費用顯失公平者，法
    院得酌量情形，命勝訴之當事人負擔其一部，民事訴訟法第
    80條之1 著有明文。本件為分割共有物之訴，核其性質，兩
    造本可互換地位，本件原告起訴雖於法有據，然被告之應訴
    乃法律規定所不得不然，本院斟酌兩造於訴訟程序進行中所
    互為之攻擊、防禦方式必要與否，爰依職權酌定如主文第2
    項所示之訴訟費用負擔。
據上論結，本件原告之訴為有理由，依民事訴訟法第78條、第80
條之1，判決如主文。
中    華    民    國    97    年    10    月    9     日
                  民事第三庭    法  官  陳清怡
 ┌───────────────────────┬─────┐
 │   附表一                                     │          │
 ├───────────────────────┼─────┤
 │                   應   有   部   分          │應負擔訴訟│
 │                                              │費用比例  │
 ├───────┬──────┬────────┼─────┤
 │   地號       │  661       │ 661-2          │          │
 ├───────┼──────┼────────┼─────┤
 │   面積（㎡） │ 750.47     │ 242.71         │          │
 ├───────┼──────┼────────┼─────┤
 │   庚○○○   │ 325／2650  │ 325／2650      │12／100   │
 ├───────┼──────┼────────┼─────┤
 │   己○○     │ 325／2650  │ 325／2650      │12／100   │
 ├───────┼──────┼────────┼─────┤
 │   辛○○     │ 2407／10282│ 2407／10282    │24／100   │
 ├───────┼──────┼────────┼─────┤
 │   壬○○     │ 2526／20564│ 2526／20564    │12／100   │
 ├───────┼──────┼────────┼─────┤
 │   癸○○○   │ 4260／20564│ 4260／20564    │21／100   │
 ├───────┼──────┼────────┼─────┤
 │   丁○○     │ 1960／61692│ 1960／61692    │3／100    │
 ├───────┼──────┼────────┼─────┤
 │   乙○○     │ 1960／61692│ 1960／61692    │3／100    │
 ├───────┼──────┼────────┼─────┤
 │   丙○○     │ 1960／61692│ 1960／61692    │3／100    │
 ├───────┼──────┼────────┼─────┤
 │   甲○○     │ 1960／20564│ 1960／20564    │3／100    │
 └───────┴──────┴────────┴─────┘
以上正本係照原本作成。
如對本判決上訴，須於判決送達後20日內向本院提出上訴狀。
中    華    民    國    97    年    10    月    9     日
                                書記官  劉璟佳


司法院資訊處製作；財團法人民間司法改革基金會備份。
